臺灣高雄地方法院刑事判決　　　　　　　99年度易字第2303號
公　訴　人　臺灣高雄地方法院檢察署檢察官
被　　　告　邱清正
上列被告因詐欺案件，經檢察官提起公訴（99年度偵字第11177
、12452、13019號），本院判決如下：
    主  文
邱清正幫助犯詐欺取財罪，累犯，處有期徒刑伍月，如易科罰金
，以新臺幣壹仟元折算壹日。
    事  實
一、邱清正前因違反臺灣地區與大陸地區人民關係條例案件，經
    本院以93年度簡字第2328號判處有期徒刑4 月確定，於民國
    94年11月14日執行完畢。詎其明知任何人憑真實身分證件，
    皆可至金融機構開戶，使用他人帳戶者，多係出於隱瞞自己
    真實身分及金錢流向之目的，且存摺、金融卡及提款密碼均
    為極重要之物，如將該等帳戶資料供他人使用，可能幫助他
    人為財產犯罪，竟以其提供之帳戶資料縱幫助他人詐欺亦不
    違背其本意之幫助詐欺取財犯意，於99年1 月7 日前之某日
    ，在不詳地點，將其在高雄縣路竹鄉（已改制為高雄市路竹
    區○○○路1097號中華郵政股份有限公司路竹竹南郵局所申
    辦，局、帳號0000000-0000000 號帳戶之存摺、提款卡及密
    碼等資料，交付不詳真實姓名年籍之成年人使用。該成年人
    取得邱清正上開帳戶後，即與其所屬詐騙集團成員共同意圖
    為其不法之所有，為下列犯行：
 (一) 詐騙集團成員於99年1 月7 日晚間8 時38分許，撥打電話予
    藍澄玉，自稱為「東京著衣」網路拍賣公司之會計，因交易
    付款方式有誤，需至郵局提款機變更為正確交易，致藍澄玉
    陷於錯誤，依其指示而於99年1 月7 日晚間9 時43分許，在
    臺南市○○街○ 段167 號虎尾寮郵局操作提款機，匯款新臺
    幣（下同）29989 元（另負擔17元之手續費）至邱清正上開
    帳戶內。
 (二) 詐騙集團某女性成員於99年1 月7 日晚間9 時50分許，撥打
    電話予張育通，自稱為雅虎奇摩拍賣賣家，佯稱張育通之前
    購物匯款時誤將金錢匯入分期付款帳戶，旋由詐騙集團另一
    名女性成員自稱第一銀行客服人員，於99年1 月7 日下午9
    時53分許，撥打電話予張育通，要求張育通至自動櫃員機取
    消分期扣款之設定，致張育通陷於錯誤，於99年1 月7 日晚
    間9 時57分許，至臺北縣新店市（已改制為新北市新店區，
    下同）中興路3 段134 號第一商業銀行之自動櫃員機依指示
    操作，而匯款29989元至邱清正前述帳戶內。
 (三) 詐騙集團成員於99年1 月7 日晚間9 時32分許，撥打電話予
    辜維秀，佯稱辜維秀於98年12月間透過奇摩拍賣網站購物時
    將匯入錯誤帳戶內，需停止扣款手續，復由另名詐騙集團成
    員自稱為郵局主任，於99年1 月7 日下午9 時55分許撥打電
    話予辜維秀，要求辜維秀依其指示操作提款機，致辜維秀陷
    於錯誤，於99年1 月7 日晚間10時7 分許，在花蓮市○○路
    44號花蓮門諾醫院內自動櫃員機，匯款15989 元（另負擔17
    元手續費）至邱清正之帳戶內，邱清正因而幫助詐騙集團成
    員為上開詐欺取財犯行。嗣因藍澄玉、張育通、辜維秀發覺
    有異而報警，始查悉上情。
二、案經高雄縣政府警察局湖內分局（已改制為高雄市政府警察
    局湖內分局）報告臺灣高雄地方法院檢察署檢察官偵查起訴
    。
    理  由
壹、程序部分
    本判決所引用之其他證據資料（詳後引用之各項證據），其
    中係屬傳聞證據部分，縱無刑事訴訟法第159 條之1 至第15
    9 條之4 或其他規定之傳聞證據例外情形，亦因被告及檢察
    官均未於言詞辯論終結前，就證據能力聲明異議，依刑事訴
    訟法第159 條之5 第2 項規定，視為同意作為證據使用；本
    院審酌卷內並無事證顯示各該陳述之作成時、地與週遭環境
    ，有何致令陳述內容虛偽、偏頗之狀況後，亦認為適當，依
    刑事訴訟法第159 條之5 第1 項之規定，為傳聞法則之例外
    ，應有證據能力。
貳、實體部分
一、訊據被告邱清正雖於偵查中坦承將上開郵局帳戶之提款卡交
    付擔任醫院保全人員之友人使用（警卷二第2 頁、偵卷一第
    14、15頁），惟於本院審理中矢口否認有何幫助詐欺之犯行
    ，辯稱：伊至署立嘉義醫院找其住院期間認識之友人蕭姓保
    全未果，在醫院附近巧遇同為保全之張勝博，即同意張勝博
    至其位於嘉義之租屋處暫住，惟張勝博竟竊取其上開帳戶，
    該帳戶並非伊交付張勝博使用云云。經查：
 (一) 被告於92年4 月17日至中華郵政股份有限公司路竹竹南郵局
    申辦局、帳號0000000-0000000 號之郵政存簿儲金帳戶，該
    帳戶之存摺、提款卡於99年1 月7 日時並非在被告之保管、
    使用中；藍澄玉、張育通、辜維秀分別於99年1 月7 日晚間
    ，接獲詐騙集團成員之電話，以渠等先前於網物購物之作業
    程序有誤、設定為分期付款為由，要求藍澄玉、張育通、辜
    維秀依其指示操作自動櫃員機以解除分期付款之設定，致藍
    澄玉、張育通、辜維秀均陷於錯誤，藍澄玉於99年1 月7 日
    晚間9 時43分許在臺南市○○街○ 段167 號虎尾寮郵局之自
    動櫃員機，張育通於99年1 月7 日晚間10時7 分許在花蓮市
    門諾醫院內自動櫃員機，辜維秀於99年1 月7 日晚間9 時57
    分許在臺北縣新店市○○路○ 段134 號第一商業銀行自動櫃
    員機，各依詐騙集團成員指示操作自動櫃員機，藍澄玉因而
    匯款29989 元至被告上開路竹竹南郵局之帳戶內，並負擔17
    元之手續費；張育通亦匯款29989 元至被告上開帳戶中；辜
    維秀則轉帳15989 元至被告前開帳戶內，另負擔17元之手續
    費等情，業據證人即被害人藍澄玉（警卷一第2 至3 頁）、
    張育通（警卷三第11至12頁）、辜維秀（警卷二第10至11頁
    ）於警詢中證述明確，另有藍澄玉提供之郵政自動櫃員機交
    易明細表影本（警卷一第6 頁）、張育通提供之第一銀行自
    動櫃員機客戶交易明細表（警卷三第14頁）、辜維秀提供匯
    款單據影本（警卷二第12頁）及中華郵政股份有限公司鳳山
    郵局99年1 月20日鳳營字第0990100072號函所附開戶資料、
    最近交易資料（警卷一第16至20頁）在卷可稽，復為被告所
    坦認，上開事實首堪認定。
 (二) 被告雖於本院審理中改稱上開帳戶資料係遭張勝博所竊，惟
    被告迭於警詢及偵查中稱：「金融卡被我一名朋友拿走了..
    . 他總共在我住的地方住3 天，在這3 天中他就叫我郵局的
    提款卡借他幾天，當時我有告訴他說不可以拿提款卡去做其
    他有的沒有的事情，然後他就把提款卡拿走了」、「他有跟
    我說要借用，說轉帳用，用完馬上就要還我，有同意借他，
    我有跟他說不可以為非作歹...」（警卷三第2頁、偵卷一第
    14頁），被告對於他人如何取得其郵局帳戶資料之客觀事實
    ，前後供述迥異，是否意在卸責，已非無疑。況金融帳戶係
    個人理財之重要工具，為個人財產、信用之重要表徵，一般
    人為避免帳戶資料遺失後可能衍生存款遭盜領、帳戶遭冒用
    等損失或糾紛，多將存摺、提款卡及密碼分別妥善保管，如
    發現帳戶存摺、提款卡、提款密碼等重要資料遭竊，亦當立
    即報警或向金融機構辦理掛失止付。而詐欺集團為避免檢警
    自金融帳戶回溯追查其身份，在使用他人金融帳戶供被害人
    匯款及取贓時，亦會避免因金融帳戶所有人發現存摺及提款
    卡遭竊、遺失向警方報案或向金融機構辦理掛失止付，可能
    造成提領贓款之人為警查獲或贓款無法提領之情形。再者，
    現今社會上，確實存有不少貪圖小利而出售、出租自己帳戶
    供他人使用之人，詐欺集團僅需支付少許金錢，即可取得可
    完全操控之他人帳戶，斷無理由需大費周章竊取他人帳戶資
    料，猜測、試驗各個帳戶提款卡之密碼，又甘冒該帳戶經掛
    失或所有人報警處理等風險，毫無顧忌以之供作詐得款項匯
    入之用。申言之，從事此等財產犯罪之不法集團，若非確信
    在取得詐騙款項之前，該帳戶所有人不會去報警或掛失止付
    ，自無可能使用該帳戶作為詐騙取款之工具。依此而論，已
    足認前開郵局帳戶，係被告交由詐騙集團成員使用。
 (三) 而本件被告之帳戶資料，係由嘉義市政府警察局第一分局北
    興派出所員警詹文偉於99年1 月12日下午3 時30分許在嘉義
    市○區○○街、友竹街口執行家戶查訪勤務時，查獲張勝博
    持嫌持有甲基安非他命吸食器，而另檢視張勝博隨身攜帶之
    物品及騎乘車號G86-467 號普通重型機車，發現張勝博持有
    邱清正所有之郵局存摺等物品，因張勝博表示該存摺係邱清
    正交付伊保管，員警乃聯絡邱清正家屬，而由當時適在嘉義
    之被告姪子邱瑞珍至警察局取回其存摺、印章、提款卡後交
    給被告等情，業據證人邱瑞珍於本院證稱：曾去警局幫被告
    領取存摺、印章、提款卡... 因為我剛好人在嘉義，警察局
    聯絡不到被告，所以叫我去幫忙領，領完後有交回還給被告
    （本院卷第18頁）等語明確，另有嘉義市政府警察局第一分
    局99年12月31日嘉市警一偵字第0990040255號函及所附職務
    報告（本院卷第33、34頁）可資證明，是被告之郵局帳戶資
    料於99年1 月12日前應確為張勝博所持有。被告雖稱其帳戶
    為張勝博至其租屋處居住時所竊，且張勝博為其住院後認識
    之人，惟查被告係於99年6 月20日至99年6 月25日，及99年
    6 月28日至99年7 月7 日間於行政院衛生署嘉義醫院住院，
    此有行政院衛生署嘉義醫院100年1 月10日嘉醫歷字0990008
    251 號函所附病歷資料之出院病歷摘要2 份（本院卷第45、
    62頁）在卷可憑，被告2 次住院之時間均在詐騙集團成員利
    用其郵局帳戶供被害人人匯款、員警自張勝博處取回被告帳
    戶資料之後，則被告辯稱其於署立嘉義醫院住院後，因去找
    住院時認識之蕭姓保全，才因而結識張勝博，乃致張勝博竊
    取其帳戶資料云云，時間上顯不吻合，自無從據此為有利被
    告之認定。
 (四) 而證人即被告位於嘉義租屋處之房東陳治平雖於本院證稱：
    有一次被告去住院，不知怎麼認識一個保全，回來不知怎樣
    把他搜的亂七八糟，... 那個保全也有住過幾天的樣子，我
    有看過那個保全1 、2 次，...我看過他穿保全的衣服...我
    有聽被告說保全有偷過他什麼東西（本院卷第105 頁背面、
    第106 頁），惟依證人陳治平所述，亦僅能證明被告曾經帶
    一穿著保全人員服裝之人至其租屋處暫住，無法證明該人是
    否即張勝博，且證人陳治平對於該穿著保全人員服飾之人搜
    過被告住處、竊取被告物品之事，均係聽被告所述，是否確
    有其事，尚非無疑。況縱認有一穿著保全人員服飾之人曾利
    用暫住被告居所之機會於被告居所翻箱倒櫃，其翻箱倒櫃之
    際，是否確有竊走被告之帳戶資料，誠屬不明，且被告偕同
    身穿保全人員制服之人至租屋處居住，其時序亦在被告第一
    次住院出院日即99年6 月25日之後，更無從遽認被告之郵局
    帳戶資料即為該人所竊取。參以被告於99年3 月23日接受警
    詢時，經詢問取走其郵局帳戶金融卡之人之年籍資料，被告
    稱：我不知道他叫什麼名字，連綽號我都不知道（警卷三第
    2 頁），於99年4 月30日受檢察事務官詢問時，則稱是張勝
    博將其提款卡、帳簿拿走，且明確指稱張勝博之電話為0000
    000000號，自己則用0000000000號行動電話或公用電話與張
    勝博聯絡等語（偵卷一第14、15頁），經查詢後，00000000
    00號、0000000000號行動電話於99年1 月6 日至99年1 月9
    日間，確有通聯之記錄，且0000000000號電話之帳單寄送地
    址為嘉義市○鎮街120 巷12號，即為張勝博之住居所（參偵
    卷一第22至37頁之中華電信資料查詢、本院審易字卷第70頁
    張勝博年籍資料），顯見被告對於取得其帳戶之人張勝博並
    非毫無所悉，其與張勝博於99年1 月上旬時有一定聯繫，更
    與被告所述認識張勝博後帶張勝博回家住2 、3 天（本院卷
    第110 頁背面）、張勝博將其房子亂搜一通（本院卷第20頁
    背面、21頁背面）不符，矧如張勝博曾隨意翻動被告家中物
    品，被告見狀當知其財產有損失之虞，衡諸常情，當會立即
    清點財物，如發覺重要物品遺失，必會報警處理，被告亦非
    不知金融帳戶存摺、提款卡係屬辨識性、專屬性俱高之物品
    （警卷三第3 頁），然被告卻稱其迄至其要領錢時才發現帳
    戶不見（本院卷第21頁），經本院向臺南市政府警察局永康
    分局龍潭派出所、永康派出所查詢，亦無被告於99年間報案
    稱其存摺遭竊之記錄（本院審易字卷第74、82頁）。雖被告
    常常報警，甚至跟別人吵架亦會報警（參本院卷第106 頁證
    人陳治平證述），確可能使員警誤判被告報案內容之嚴重性
    ，而未將其報案之事登載於受理所有案件紀錄中，惟帳戶資
    料遭竊，關係至為重大，亦影響被告辦理補發等程序，如被
    告於報警時明確指出其帳戶資料被張勝博所竊，員警當較無
    不受理之可能。又如被告已明確知悉其帳戶資料為張勝博所
    竊，殊難想像被告何以在警詢時隱瞞張勝博之姓名、聯絡方
    式，復於警詢、偵訊中杜撰其帳戶資料係借予友人使用等情
    節。是被告所述其帳戶資料遭竊、其發覺家中物品被翻動暨
    帳戶遭竊後之反應，與其於警詢、偵查陳述之情形，概與常
    情不符，誠難採信。
 (五) 復查，被害人藍澄玉、張育通、辜維秀匯款至被告帳戶後，
    係經詐騙集團成員以自動櫃員機提款領取，此有前開交易明
    細在卷可稽（警卷一第20頁），是提領該贓款之人，應知悉
    被告該帳戶之密碼無疑。而被告亦自承：密碼沒有寫在存摺
    上（本院審易字卷第44頁），果如被告所辯，係張勝博竊盜
    其帳戶存摺，張勝博如何能得悉其密碼，是倘非被告刻意提
    供其帳戶及上開密碼予詐欺集團，在現今提款卡只要操作3
    次密碼錯誤立即遭鎖卡之情況下，詐欺集團欲正確猜中至少
    由6 位數字排列組合而成密碼之機率可謂微乎其微，足認被
    告確有將其帳戶之提款卡、存摺交付他人，並告知密碼，供
    他人使用其帳戶之事實。
 (六) 又依目前金融實務，同時持有他人帳戶之存摺及印鑑章，或
    持有他人帳戶之提款卡而知悉其密碼，即可隨時提領該帳戶
    內之存款，是以金融帳戶之存摺、印章、提款卡及密碼，攸
    關存戶個人財產權益之保障，非與本人有密切關係，一般人
    皆不致輕易提供他人使用。且目前金融機構對於個人開戶殊
    無限制，一般民眾皆能自由開戶，並無向他人蒐集帳戶之必
    要。而近年來利用人頭帳戶遂行詐欺或恐嚇取財犯罪之案件
    眾多，廣為大眾媒體所報導，政府機關亦不斷透過媒體加強
    宣導民眾防範詐騙之知識，依當前社會一般人之智識程度與
    生活經驗，對於非依正常程序要求提供金融帳戶存簿、印鑑
    章、提款卡或密碼者，均能預見係為取得人頭帳戶供作犯罪
    工具使用，已屬一般生活常識，被告為成年人，自92年即開
    立、使用上開郵局帳戶，業如前述，且亦知道提款卡、帳簿
    不能隨意借人，此有被告於偵查中之陳述可證（偵卷一第15
    頁），自有相當智識程度及社會經驗，對於不熟識之人，無
    正當合理之理由，而要求提供金融帳戶之存摺、提款卡及提
    款密碼，當能預見可能遭利用為人頭帳戶而為詐欺犯罪之工
    具，如貿然交付，可能幫助詐騙集團遂行詐欺犯罪，詎其仍
    將其上開郵局帳戶之存摺、提款卡及密碼，交付予不詳姓名
    年籍之成年詐騙集團成員使用，顯然具有縱使自己所交付之
    帳戶，果遭利用為詐欺取財之人頭帳戶亦不在意而不違其本
    意之幫助詐欺取財間接犯意無疑。
 (七) 綜上所述，本件事證已臻明確，其幫助詐欺取財犯行，實堪
    認定，應依法論罪科刑。
二、按刑法上所稱之幫助犯，係對於犯罪與正犯有共同之認識，
    而以幫助之意思，對於正犯資以助力，而未參與實施犯罪之
    行為者而言（最高法院49年台上字第77號判例意旨參照）。
    而對於構成犯罪之事實，明知並有意使其發生者，為直接故
    意（確定故意）；對於構成犯罪之事實，預見其發生而其發
    生並不違背其本意者，則為間接故意（不確定故意），二者
    雖均為犯罪之責任條件，但其態樣並不相同，故刑法第13條
    第1 項、第2 項分別予以規定區分，凡認識犯罪事實，並希
    望其發生者為直接故意；僅有認識，無此希望，但其發生亦
    不違背其本意者，則屬間接故意（最高法院88年度台上字第
    4021號判決意旨參照）。本件無證據足認被告係以自己參與
    犯罪之意思，而參與犯罪構成要件行為或構成要件以外之行
    為，尚不得論以詐欺取財罪之共同正犯。惟其對於所交付上
    開帳戶可能遭利用作為人頭帳戶，因而幫助不詳姓名年藉之
    詐騙集團成員遂行詐欺取財之犯罪等情，既有預見，仍提供
    上開帳戶容任他人使用，其雖未參與實施犯罪之行為，然對
    其所為，可能對正犯構成犯罪資以助力之事實，顯已預見其
    發生而其發生並不違背其本意，係基於幫助詐欺取財之間接
    犯意而提供上開帳戶，並因而幫助詐騙集團成員進行詐取被
    害人所匯款項，自屬幫助犯。是核被告所為，係犯刑法第30
    條第1 項前段、第339 條第1 項詐欺取財罪之幫助犯。被告
    以一提供帳戶之行為，幫助詐騙集團成員對藍澄玉、張育通
    、辜維秀為上開詐欺取財犯行，為想像競合犯，應依刑法第
    55條論以一詐欺取財罪之幫助犯。被告有如事實欄所載受有
    期徒刑執行完畢之情形，此有臺灣高等法院被告前案紀錄表
    在卷可佐，其於徒刑執行完畢5 年之內故意再犯本件有期徒
    刑以上之罪，為累犯，應依法加重其刑。被告基於幫助之犯
    意而為詐欺構成要件以外之行為，情節較實施詐欺取財罪之
    正犯輕微，爰依同法第30條第2 項之規定，按正犯之刑減輕
    之，並依刑法第71條第1 項規定先加後減之。
三、爰審酌現今詐騙集團橫行，渠等利用人頭帳戶詐取財物，隱
    身於幕後，使檢警難以追緝，紊亂交易秩序，被告提供帳戶
    之行為間接助長此種犯行，其行為實不足取，被告犯後始終
    否認犯罪，亦難認為被告已能理解其行為之不當，及考量被
    害人之損失情形、被告之健康狀況（本院卷第111 頁）等一
    切情狀，量處如主文所示之刑，並斟酌其犯罪情節、目前無
    業之經濟狀況（本院卷第110 頁）等情狀，諭知如主文所示
    易科罰金之折算標準。
據上論斷，應依刑事訴訟法第299 條第1 項前段，刑法第339 條
第1 項、第30條第1 項前段、第47條第1 項、第55條、第41條第
1 項前段，刑法施行法第1 條之1 第1 項、第2 項前段，判決如
主文。
本案經檢察官李宜穎到庭執行職務。
中    華    民    國    100    年    3    月    22    日
                  刑事第一庭   審判長法  官  李東柏
                                     法  官  王榆富
                                     法  官  蔡書瑜
以上正本證明與原本無異。
如不服本判決應於收受送達後10日內向本院提出上訴書狀，並應
敘述具體理由；如未敘述上訴理由者，應於上訴期間屆滿後20日
內向本院補提理由書（均須按他造當事人之人數附繕本）「切勿
逕送上級法院」。
中    華    民    國   100    年    3     月    22    日
                                     書記官  林玉珊
附錄：論罪法條
中華民國刑法第339條第1項
意圖為自己或第三人不法之所有，以詐術使人將本人或第三人之
物交付者，處5年以下有期徒刑、拘役或科或併科1千元以下罰金
。